【裁判字號】    98,上易,567
【裁判日期】    980602
【裁判案由】    傷害等
【裁判全文】
臺灣高等法院刑事判決                 98年度上易字第567號
上  訴  人  臺灣板橋地方法院檢察署檢察官
被      告  乙○○
                      樓
            甲○○
            丙○○原名羅雅齡
上列上訴人因被告乙○○等傷害等案件，不服臺灣板橋地方法院
97年度易字第531號，中華民國97年9月30日第一審判決（起訴案
號：臺灣板橋地方法院檢察署96年度偵字第25442號） ，提起上
訴，本院判決如下：
    主  文
原判決關於甲○○被訴傷害部分及乙○○部分均撤銷。
乙○○傷害人之身體，處拘役伍拾玖日，如易科罰金，以新臺幣
壹仟元折算壹日。
甲○○傷害人之身體，處拘役貳拾日，如易科罰金，以新臺幣壹
仟元折算壹日。
其他上訴駁回。
    事  實
一、乙○○有偽造有價證券、恐嚇及偽造文書等前科（於本案中
    均不構成累犯）。其於民國96年6 月間，受甲○○、丙○○
    （原名羅雅齡）委託整修位於臺北縣新莊市○○路694 巷68
    號5、6樓之房屋，嗣因發生工程糾紛而提出告訴，經臺灣板
    橋地方法院檢察署檢察官於96年9 月21日上午協調後，雙方
    同意由乙○○至上址處所取回其施作工程之工具等物。雙方
    遂於同日上午10時許至上址，甲○○、丙○○並協助將乙○○之工具取出置於樓下乙○○之貨車內，惟乙○○猶無意將
    工具及廢棄物全數取回、清理，趁隙將已放置於其貨車內之
    物品又放回該址5 樓，雙方再次發生口角爭執。同日中午12
    時20分許，乙○○將已放置於其貨車上之空鐵桶取下，欲再
    放回該址5 樓施工處，丙○○見狀即於一樓至二樓之樓梯間
    阻止，乙○○明知以該樓梯間之寬度，其強行通過時，手上
    所攜鐵桶將會撞傷在上方阻擋之丙○○，竟基於傷害之犯意
    ，以手持之鐵桶撞擊丙○○之腿部，致丙○○受有右大腿挫
    瘀傷之傷害，並與隨後趕赴現場之甲○○在該樓梯間推擠拉
    扯，甲○○亦基於傷害之犯意，對乙○○推擠拉扯，以致雙
    雙自樓梯跌落一樓，兩人並於一樓地面接續互相扭打，分致
    甲○○受有背部、左肘、左前臂、左腕及右手多處挫擦傷及
    頭部外傷等傷害，致乙○○受有頭部外傷併臉部撕裂傷（長
    約4 公分），及胸壁、頸部、雙前臂、右膝等多處挫抓傷併
    擦傷等傷害。
二、案經丙○○、甲○○、乙○○訴由臺北縣政府警察局新莊分
    局報請臺灣板橋地方法院檢察署檢察官偵查起訴。
    理  由
壹、撤銷改判部分：
一、證人丁○○於警詢中所為之證述及新泰綜合醫院醫師楊若波
    所開立之診斷證明書三紙，雖均係被告以外之人於審判外之
    言詞及書面陳述，然於審判期日經提示被告後，渠等就證據
    能力方面並未聲明異議，且審酌證人丁○○僅係單純之鄰居
    ，醫師楊若波亦僅為依其醫療專業執行職務之人，前與被告
    三人均無怨隙，並無虛構事實之動機，是證人丁○○於案發
    後不久記憶猶新之際所為之證述，醫師楊若波於案發當日依
    其醫療專業檢視被告（亦各為告訴人）三人傷勢後所開立之
    診斷證明書，可信性均屬甚高，如引用作為證據應屬適當，
    依刑事訴訟法第159條之5規定，應認其均有證據能力。
二、訊據被告乙○○矢口否認有何傷害丙○○、甲○○之犯行，
    辯稱：當時伊及手上之鐵桶根本未碰到丙○○，且丙○○當
    日中午至醫院時，並未表示受傷，後來才又去醫院驗傷云云
    。訊據被告甲○○固承認於樓梯上因乙○○推伊，故伊有反
    制動作，惟辯稱伊跟乙○○跌落地面後，伊並未將乙○○的
    頭往地上砸，乙○○是因跌落時發生身體碰撞致傷，並不是
    故意傷害，又丙○○是基於勸架的立場，並不是伊二人一起
    傷害乙○○，且乙○○並沒有頭皮受傷之情形云云。經查：
  (一)被告乙○○與丙○○因上開工程發生糾紛後，經檢察官協調
    取回物品，而於前揭時、地再次發生爭執，被告乙○○欲持
    鐵桶上樓，丙○○則於一樓至二樓之樓梯間阻擋，雙方因而
    有所接觸等情，及被告乙○○、甲○○嗣於上開樓梯間發生
    拉扯衝突，雙雙摔下樓梯，並於一樓地面扭打，過程中被告
    甲○○因此受有背部、左肘、左前臂、左腕及右手多處挫擦
    傷及頭部外傷等傷害，被告乙○○則因此受有頭部外傷併臉
    部撕裂傷，及胸壁、頸部、雙前臂、右膝等多處挫抓傷併擦
    傷等傷害，被告乙○○上衣並遭扯破等情，為被告乙○○、
    甲○○所供承不諱，核與證人丁○○、丙○○於原審審理中
    之證述大致相符，並有臺北縣消防局97年8月1日北消護字第
    0970024720號函所附救護紀錄表及受理報案紀錄單（其中載
    明報案時間約為當日中午12時22分，故案發時間應為當日中
    午12時20分左右）、現場照片12幀、甲○○及乙○○之診斷
    證明書各1紙附卷可稽，此部分事實應堪認定。
  (二)被告乙○○當時持鐵桶撞擊告訴人丙○○腰部、右腿部分致
    傷之事實，業據證人即告訴人丙○○證述甚詳。被告乙○○
    亦稱其當時欲持鐵桶越過丙○○，而依現場照片所示，該處
    之樓梯間為一般老舊公寓之樓梯間，寬度僅能容納兩人上下
    交錯而過，是在被告乙○○手持鐵桶欲強行往上過程中，自
    會碰撞在樓梯上方阻擋之告訴人丙○○腰部、腿部，是告訴
    人丙○○前揭所述，即非無據。又告訴人丙○○當日下午即
    至新泰綜合醫院驗傷，經診斷受有右大腿挫瘀傷之傷害乙節
    ，亦有新泰綜合醫院診斷證明書一紙可稽，與其指訴遭被告
    乙○○傷害等情相符，該事實自堪認定。至被告乙○○雖辯
    稱其係由樓梯欄杆上方將鐵桶越過云云，然如此需將鐵桶舉
    高方能越過欄杆，而空鐵桶本身仍有一定之重量，被告乙○○又稱其手曾經受傷（參見原審97年3 月21日準備程序筆錄
    第3 頁），其若不欲鐵桶撞到告訴人丙○○，將鐵桶提在身
    後即可避免，何需費力將鐵桶舉過欄杆，所辯顯不符常情。
    況告訴人丙○○在樓梯間即為阻擋被告乙○○提鐵桶通過，
    被告乙○○縱使高舉鐵桶，能否在不碰到告訴人丙○○之情
    形下強行通過狹窄之樓梯間，實非無疑。應認被告乙○○上
    開所辯，與事實不符，應以告訴人丙○○所述可採。
  (三)至告訴人丙○○提出之診斷證明書，固係當日下午至醫院驗
    傷所作，惟查，被告乙○○對於另告訴人甲○○在本件衝突
    中受傷之事實，及所提出之診斷證明書，並無異議，且甲○○亦已對其提出傷害告訴，此時告訴人丙○○應無必要再假
    造傷勢誣告被告乙○○。況告訴人丙○○製作警詢筆錄時，
    已持有該載明受有右大腿挫瘀傷之診斷證明書，惟仍向警方
    指稱被告乙○○當時係撞其右邊腰部等語（見96年度偵字第
    25442號偵卷第13頁） ，因鐵桶有一定高度，故撞擊腰部之
    際，亦會撞到右大腿，其指訴與受傷結果應認並無矛盾。然
    其若有意捏造傷勢誣陷被告乙○○，大可於警詢中直指被告
    乙○○係撞擊其右大腿，以期與診斷證明書之記載相符，惟
    告訴人丙○○仍依其認知陳稱遭撞擊右腰，可徵其就本案所
    述，應無虛假，其陳稱係因當時身著長褲，故未當場發現受
    傷，嗣發現後方至醫院開立診斷證明書，其所受傷勢確係遭
    被告乙○○持鐵桶撞擊所造成等情，應堪採信。
  (四)又本件案發地點為被告甲○○與丙○○所有上開房屋（為一
    般公寓）之樓梯間，平日僅供各住戶出入通行，故就公寓之
    整體而言，該樓梯間亦為公寓住宅之一部分（參照最高法院
    76年台上字第2972號判例意旨），是被告乙○○未得丙○○
    、甲○○或該棟公寓其他住戶之允許，自不得任意進入，受
    退去之要求時，亦應立即退去。雖其前曾受被告甲○○、丙○○之託整修上開住處，然若被告甲○○、丙○○不允許其
    進入時，僅係被告乙○○可依約請求進入該棟房屋施工，或
    被告甲○○、丙○○需負擔受領遲延之責任，非謂被告乙○○可不顧屋主即被告甲○○、丙○○之反對強行進入，至為
    灼然。在此情形下，丙○○、甲○○在樓梯間阻擋被告乙○○上樓，固非法所不許，惟被告甲○○進而對被告乙○○推
    擠拉扯以致雙雙跌落樓梯，並於一樓地面扭打，顯已逾越防
    衛被告乙○○不法進入之程度，而屬防衛過當之行為。至於
    被告乙○○此次上樓之目的係為放回前揭鐵桶，並非取回其
    原放置在該屋內之其他工具，縱其欲取回其他工具而遭拒，
    亦應依契約關係請求，尚無強行闖入之權利，是其辯稱甲○○、丙○○妨害其取回工具之權利云云，並非可採。
  (五)另乙○○與被告甲○○二人摔落地面後，乙○○雖指稱被告
    甲○○與丙○○共同將其頭部撞擊地面鐵蓋云云，然查乙○○頭部僅有右眉附近受傷，頭部其餘部位或頭皮均無受傷之
    情形，業據本院調閱其新泰綜合醫院急診病歷查明，若依乙○○所指，當時其係趴著，而遭被告甲○○、丙○○兩人合
    力將頭往下砸，其額頭或鼻子等突出部位理應亦會受傷，何
    以僅有右眉附近受傷？且其若遭他人按住頭部用力往下砸，
    頭部後側或頭皮部位因受力或掙扎，依常情亦會受傷，惟依
    前揭病歷所載，並無受傷之情形，可徵乙○○所指，不符常
    理，應非可採。又被告甲○○與乙○○並無深仇大恨，僅因
    阻擋其進入屋內而徒手推擠拉扯致傷，並無使用鋒利之器械
    ，而乙○○所受之傷亦僅屬表皮之外傷、撕裂傷、挫抓傷及
    擦傷，自難認被告甲○○所為係出於殺害乙○○之犯意。
  (六)綜上，本件事證明確，被告乙○○、甲○○之傷害犯行，應
    堪認定。
三、核被告乙○○、甲○○所為，係各犯刑法第277條第1項之傷
    害罪。被告乙○○以一行為傷害丙○○及甲○○二人，為想
    像競合犯，應依刑法第55條從一重即情節較重之傷害甲○○
    部分之傷害罪論斷。被告甲○○為阻擋乙○○而拉扯扭打致
    傷，係屬防衛過當，應依刑法第23條但書減輕其刑。
四、原審就被告甲○○傷害部分為無罪之諭知，就被告乙○○傷
    害丙○○部分認其罪證明確，據予論科，就其傷害甲○○部
    分認不另為無罪之諭知，固非無見。惟查：被告甲○○、乙○○二人於樓梯間推擠拉扯，以致雙雙跌落一樓，並於一樓
    地面接續扭打，應認其均有傷害對方之犯意及犯行，原判決
    認其無傷害事實，尚有未當，且被告甲○○阻擋乙○○之手
    段，已逾正當防衛之程度，原判決未認定其屬防衛過當，亦
    有未洽。檢察官就此提起上訴，非無理由，又被告乙○○傷
    害丙○○部分，與其傷害甲○○部分無從分離，應由本院將
    原判決關於被告甲○○傷害部分及被告乙○○部分併予撤銷
    改判。爰審酌被告乙○○有如事實欄所示之多項前科，有卷
    附被告前案紀錄表可按，雖不構成累犯，然可徵其素行不佳
    ，且其因工程糾紛與丙○○發生爭執後，不思循民事途徑解
    決，竟欲以留置工具於施工處所之方式，干擾丙○○為後續
    之處理，所為已令人非議，嗣經檢察官協調取走工具後，竟
    又將已搬下樓之工具再搬回樓上，在丙○○阻止後，並欲強
    行通過，而致丙○○成傷，嗣並與甲○○推擠扭打，顯見其
    惡性不輕，幸丙○○、甲○○所受之傷害尚非重大，又被告
    甲○○並無前科，且係見乙○○欲強行闖過丙○○，因而上
    前拉扯乙○○，及乙○○受傷之程度非重，及其二人智識程
    度、犯後態度等一切情狀，量處如主文第二項、第三項所示
    之刑，並均諭知易科罰金之折算標準，以資懲儆。
貳、駁回上訴部分：
一、公訴意旨略以：被告丙○○基於傷害及毀損之犯意聯絡，被
    告甲○○亦基於毀損之犯意聯絡，由甲○○徒手毆打乙○○
    之頭部、後頸部並與之拉扯，因而撕毀被告乙○○身上所穿
    之衣服，被告甲○○、乙○○雙雙跌落一樓後，被告甲○○
    、丙○○並合力拉扯被告乙○○之頭部撞擊地下水池蓋，使
    其受有頭部外傷併臉部撕裂傷，及胸壁、頸部、雙前臂、右
    膝等多處挫抓傷併擦傷等傷害。因認被告甲○○涉犯刑法第
    354條之毀損罪，被告丙○○涉犯刑法第277條第1 項之傷害
    罪及第354條之毀損罪等語。
二、按犯罪事實應依證據認定之，無證據不得認定犯罪事實；又
    不能證明被告犯罪者，即應諭知無罪之判決，刑事訴訟法第
    154條第2項、第301條第1項分別定有明文。次按認定不利於
    被告之事實，須依積極證據，苟積極證據不足為不利於被告
    事實之認定時，即應為有利於被告之認定，更不必有何有利
    之證據；又告訴人之告訴，係以使被告受刑事訴追為目的，
    是其陳述是否與事實相符，仍應調查其他證據以資審認，最
    高法院30年上字第816號 、52年台上字第1300號判例意旨可
    資參照。
三、本件公訴意旨認被告甲○○、丙○○涉有前揭罪嫌，無非係
    以告訴人即被告乙○○之指訴、證人丁○○之證述、新泰綜
    合醫院診斷證明書各1 紙及現場照片12幀為主要論據。訊據
    被告甲○○、丙○○二人固坦承於上開時、地與乙○○發生
    衝突之事實，惟被告甲○○否認有毀損之犯行，被告丙○○
    否認有傷害或毀損之犯行，並均辯稱：當時因被告丙○○在
    樓梯上方，乙○○欲強行通過，被告甲○○為保護被告丙○○方拉住乙○○，嗣於拉扯過程中甲○○、乙○○二人不慎
    摔落樓梯，被告丙○○見狀欲拉住乙○○方抓住其上衣，因
    而在摔落過程中扯破，並非故意毀損，甲○○與乙○○摔落
    樓下後雖仍互相扭住，而被告丙○○此時係拉住被告甲○○
    ，並無出手攻擊乙○○等語。經查：
  (一)告訴人即被告乙○○之上衣遭被告丙○○在上揭時、地扯破
    等情，業為被告丙○○供承在卷，亦有扯破之上衣照片在卷
    可稽，應認係事實。而乙○○該上衣遭扯破之過程，依乙○○自承係在樓梯上拉扯時遭被告丙○○所扯破（見原審卷附
    97年3 月18日乙○○所提聲請調查證據狀），而其所具體形
    容之過程為：「羅雅齡（即丙○○）呼叫其夫甲○○把本人
    從欄杆斜坡往下拉，羅雅齡扯本人衣服，以致上衣被拉破撕
    爛。」等語，按事發當時三人之相對位置為被告丙○○在樓
    梯上方，乙○○在中間，被告甲○○在樓梯下方，若被告甲○○、丙○○共謀將乙○○往下拉，則在上方之被告丙○○
    理應將乙○○往下推，豈會往上拉扯乙○○之上衣？如此乙○○在被告甲○○、丙○○各往上、下方拉扯之情形下，豈
    不更難離開樓梯間？足徵告訴人乙○○指訴被告丙○○拉住
    其上衣，並叫甲○○往下拉，係故意毀損其上衣云云，顯非
    可採。反觀被告丙○○供稱係見乙○○與甲○○將往下跌落
    時，其出手拉住乙○○之上衣欲挽救其摔下樓梯等語，參諸
    當時情境，應較合理而堪採信。準此，被告丙○○既為避免
    乙○○摔下樓梯方拉住其上衣以致破損，顯非基於毀損之故
    意，自無成立毀損罪之餘地。而被告丙○○既不構成毀損罪
    ，被告甲○○更無與其共同犯毀損罪之可能，當無疑義。
  (二)另被告乙○○、甲○○二人摔落地面後，乙○○雖指稱被告
    甲○○與丙○○共同將其頭部撞擊地面鐵蓋云云，然查乙○○頭部僅有右眉附近受傷，頭部其餘部位或頭皮均無受傷之
    情形，業據本院調閱其新泰綜合醫院急診病歷查明，若依乙○○所指，當時其係趴著，而遭被告甲○○、丙○○兩人合
    力將頭往下砸，其額頭或鼻子等突出部位理應亦會受傷，何
    以僅有右眉附近受傷？且其若遭他人按住頭部用力往下砸，
    頭部後側或頭皮部位因受力或掙扎，依常情亦會受傷，惟依
    前揭病歷所載，並無受傷之情形，可徵被告乙○○所述，不
    符情理，應非可採。另依證人丁○○於原審審理中所述，當
    時乙○○倒在地上，甲○○壓在乙○○身上，而被告丙○○
    係拉住甲○○等語，乙○○亦表示情形確為如此等語（參見
    上開原審審判筆錄第5 頁），顯見被告丙○○當時應係居於
    勸架之地位，自無出手傷害乙○○之情形。是告訴人乙○○
    指訴被告丙○○傷害部分，尚難遽信。
四、綜上所述，本件依調查所得證據尚不足以證明被告甲○○、
    丙○○係故意毀損乙○○之上衣，亦不足以證明被告丙○○
    有與被告甲○○共同傷害乙○○之犯行，是本院認此仍有合
    理懷疑之處，尚未得有罪之確信。此外，復查無其他積極證
    據足資證明被告二人確有公訴意旨所指之前揭傷害或毀損犯
    行，揆諸前揭法條及判例意旨，渠等此部分犯罪尚屬不能證
    明，依法自應就被告甲○○被訴毀損部分、丙○○部分諭知
    無罪之判決。
五、原審就被告甲○○毀損部分、被告丙○○部分為無罪諭知部
    分，經核並無違誤，檢察官上訴意旨仍執陳詞指摘原判決違
    法不當，並無理由，其上訴應予駁回。
據上論斷，應依刑事訴訟法第369條第1項前段、第364條、第368
條、第299條第1項前段，刑法第277條第1項、第23條但書、第55
條、第41條第1項前段，刑法施行法第1條之1 第1項、第2項前段
，判決如主文。
本案經檢察官王金聰到庭執行職務。
中    華    民    國    98    年    6     月    2     日
                  刑事第二十庭審判長法  官  楊貴雄
                                    法  官  鄧振球
                                    法  官  高愈杰
以上正本證明與原本無異。
不得上訴。
                                    書記官  郭彥琪
中    華    民    國    98    年    6     月    2     日
附錄：本案論罪科刑法條全文
刑法第277條第1項
傷害人之身體或健康者，處3年以下有期徒刑、拘役或1千元以下
罰金。


司法院資訊處製作；財團法人民間司法改革基金會備份。
